【裁判字號】    89,簡上,240
【裁判日期】    900517
【裁判案由】    確認本票債權不存在
【裁判全文】
臺灣臺南地方法院民事判決  八十九年度簡上字二四○號
    上  訴  人
    (即被告)    保誠人壽保險股份有限公司
    法定代理人  梁家駒
    訴訟代理人  戊○○
                丙○○
                丁○○
    (即原告)    甲○○
右當事人間請求確認本票債權不存在事件，上訴人對於中華民國八十九年九月二十五
日臺灣臺南地方法院臺南簡易庭八十九年南簡字第三七三號第一審判決提起上訴，本
院判決如左：
    主      文
上訴駁回。
第二審訴訟費用由上訴人負擔。
    事      實
甲、上訴人方面：
一、聲明：求為判決：(一)原判決廢棄。(二)駁回被上訴人在第一審簡易之訴。
二、陳述：除與原判決記載相同者，茲引用之外，補稱：
(一)被上訴人於民國（下同）八十五年間因領取上訴人所給付之特別獎金計五十萬元
    ，故上訴人要求被上訴人簽發面額五十萬元之本票乙紙交予上訴人做為上訴人債
    權之擔保，以減低被上訴人於預領特別獎金後在二年內有未能依約履行招攬保險
    業義務情事之風險。今被上訴人為上訴人招攬保險業務之期間並未滿二年，此亦
    為被上訴人所不爭執之事實，因此，上訴人當然得以被上訴人所簽發之本票逕行
    依法就票據上主張權利。惟原審就被上訴人主張系爭本票背面載有『此張本票做
    八十五年七月二十六日起人身保險登錄證貳年內不可轉其他保險公司，貳年滿本
    票退還甲○○』等兩造有爭執之文義所為不利於上訴人之心證，實與事理有違。
(二)被上訴人於系爭本票背面所載『此張本票做八十五年七月二十六日起人身保險登
    錄證貳年內不可轉其他保險公司，貳年滿本票退還甲○○』等文義所指為何？兩
    造有所爭議，若解釋為被上訴人自任職於上訴人公司時起二年內被上訴人不可將
    其登錄證另行登錄於其他保險公司之意思，則與事實顯有不符，蓋有關保險業務
    人員之報聘、離職、轉任之變更登錄及註銷登錄作業，依保險業務人員管理規則
    之規定乃由保險公司向中華民國人壽保險商業同業公會辦理，並非由業務人員自
    行辦理，而是否誠如被上訴人所稱，保險公司向中華民國人壽保險商業同業公會
    辦理保險業務人員之登錄作業僅屬代辦性質，按保險業務人員管理規則第十一條
    第一項之規定『業務員有異動者，所屬公司應於異動後五日內，依下列規定向各
    有關公會申報：(1)登錄事項有變更者，為變更登錄。(2)業務員依第二十條受警告
    之處分者，為警告登錄。(3)業務員受停止招攬行為之處分者，為停職登錄。(4)業
    務員有死亡、喪失行為能力、離職、解聘、轉任、或其他終止招攬行為之情事者
    ，為註銷登錄。(5)業務員有第七條、第十三條、第二十條撤銷之情事者，為撤銷
    登錄』等文義以觀，保險公司向中華民國人壽保險商業同業公會辦理保險業務人
    員之登錄作業並非屬代辦性質，而是屬應辦事項，蓋前開保險業務員管理規則第
    十一條第一項之條文乃規定業務員有異動者，所屬公司『應』於異動後五日內，
    依規定向各有關公會申報，而非『代』為或『得』為，因此，被上訴人陳稱，上
    訴人公司向中華民國人壽保險商業同業公會辦理保險業務人員之登錄作業僅屬代
    辦性質，而將系爭本票背面所載『此張本票做八十五年七月二十六日起人身保險
    登錄證貳年內不可轉其他保險公司，貳年滿本票退還甲○○』之文義解釋為自其
    任職於上訴人公司時起二年內被上訴人不可將其登錄證轉向其他保險公司辦理登
    錄之意思，認為仍具實益之說詞，顯為臨訟之推詞。
(三)本案系爭本票背面所載『此張本票做八十五年七月二十六日起人身保險登錄證貳
    年內不可轉其他保險公司，貳年滿本票退還甲○○』等文義之真意為何？今兩造
    既無法提出合約書輔以確認，當應依據法理探求當事人之真意加以解釋。按民法
    第九十八條之規定，『解釋意思表示，應探求當事人之真意，不得拘泥於所用之
    辭句。』；次按最高法院八十八年度台上字第九七二號民事判決要旨，『解釋契
    約，應探求當事人立約時之真意，而探求當事人之真意，本應通觀契約全文，並
    斟酌訂立契約當時及過去之事實暨習慣，依誠信原則，從契約之主要目的及經濟
    價值作全盤之觀察』；另據最高法院三十九年臺上字第一０五三號判例意旨，『
    解釋當事人之契約，應以當事人立約當時之真意為準，而真意何在，又應以過去
    事實及其他一切證據資料為斷定之標準，不能拘泥文字致失真意』，其旨趣亦同
    。因此，按前開民法、最高法院判決、判例之意旨，本案兩造針對『此張本票做
    八十五年七月二十六日起人身保險登錄證貳年內不可轉其他保險公司，貳年滿本
    票退還甲○○』等文義之真意為何既有所爭執，則當應探求當事人之真意加以解
    釋。查上訴人與被上訴人公司簽訂之合約書雖因歷時較久現無法呈閱  鈞院加以
    判斷，惟按前開判例意旨以上訴人公司與被上訴人在上訴人公司任職期間相同時
    期同一任職單位之其他業務人員所簽訂之合約書內容第一條之約定『本合約期間
    自民國八十五年八月二十六日起至八十七年八月二十五日，計貳年』及同合約第
    五條約定『乙方如中途離職無法履行合約，應無條件退還預領之特別獎金』等相
    關證據資料之文義以觀，本案系爭本票背面所載『此張本票做八十五年七月二十
    六日起人身保險登錄證貳年內不可轉其他保險公司，貳年滿本票退還甲○○』之
    文義解釋為被上訴人在上訴人公司之任職期間須滿二年，應屬有據。
(四)退步而言，縱上訴人無法提出雙方所簽訂之合約書內容輔以確認系爭事實，惟按
    被上訴人所提示於  鈞院之預領專案獎金報告書所載內容『查南峰區經裡甲○○
    下半年度第八工作月起至第十二工作月（共五個月）已完成核實責任額ＦＹＰ0
    000000元擬請貴部（即上訴人）能核準通過領取專案獎金新台幣「伍拾萬
    」元整．．．』以觀，被上訴人向上訴人公司請求預領專案獎金之理由乃其認為
    自八十五年八月起至十二月（共五個月）之業績累計為ＦＹＰ0000000元
    已完成上訴人公司所要求之業績考核標準，而此一業績達成標準之依據則參照上
    訴人公司與被上訴人在上訴人公司任職期間相同時期同一任職單位同職級（即區
    經理）之其他業務人員所簽訂之合約書內容第三條之約定『乙方（即被上訴人）
    每月之責任額應達ＦＹＰ新台幣肆拾萬元以上』及同合約第四條約定『乙方（即
    被上訴人）自任職日起六個月每月平均完成上列責任額時（即指前述每月之責任
    額要達ＦＹＰ新台幣肆拾萬元以上），甲方（即上訴人）同意預付特別獎金五十
    萬元予乙方。』等文義所示，被上訴人自任職日起六個月內應完成之累計業績標
    準應達ＦＹＰ新台幣貳佰肆拾萬元（即每月肆拾萬元乘以六個月之業績總額）以
    上方得向上訴人預領專案獎金新台幣伍拾萬元，是以被上訴人認為以其自八十五
    年八月起至十二月（共五個月）之業績累計為ＦＹＰ0000000元已完成上
    訴人公司所要求之業績考核標準即按前開上訴人公司與被上訴人在上訴人公司任
    職期間相同時期同一任職單位之其他業務人員所簽訂之相同合約書內容為依據，
    乃為事實，因此，雖然該合約當事人並非被上訴人，但是仍應就前述一切重要事
    實及相關合約條文依據加以援引判斷，以釐清事實，應較能展現實質之法的正義
    。
(五)再退萬步言，縱認本案系爭本票背面所載『此張本票做八十五年七月二十六日起
    人身保險登錄證貳年內不可轉其他保險公司，貳年滿本票退還甲○○』之文義解
    釋為自被上訴人任職於上訴人公司時起二年內被上訴人不可將其登錄證轉向其他
    保險公司辦理登錄之意思，惟按被上訴人於八十九年四月十四日言詞辯論中自述
    『當初簽這票並非欠公司錢，這票是擔保原告（即被上訴人）應達到業績，業績
    如有達到，票應還原告，原告已達業績，票應還原告。』及八十九年十二月二十
    六日所擬之準備狀第五頁中所述『．．．才於八十五年八月至十二月間，總業績
    達成公司之規定，並依公司之要求，於八十五年十二月三十一日書寫一張報告書
    ，及簽發一張面額五十萬元之本票，保證被上訴人在兩年內登錄證不可移轉其他
    保險公司，兩年期滿則退還本票。．．．』等自認之事實以觀，被上訴人其所簽
    發予上訴人之本票所擔保之事項除擔保被上訴人在兩年內登錄證不可移轉其他保
    險公司之外，另亦擔保被上訴人須達成業績，而此二擔保事項按原審之判決意旨
    以論，則應皆屬上訴人得主張系爭本票之票據上權利之條件，亦即此二擔保事項
    有其一被上訴人未完成時，停止條件即成就，上訴人即可向被上訴人主張系爭本
    票之票據上權利；而此所擔保之應達業績乃指於被上訴人予預領上訴人所給付之
    專案獎金後在任職期間二年內應按月達成業績之謂，而非擔保被上訴人在領取專
    案獎金前（即自任職起六個月內之期間）所應達成之業績，否則，此項擔保行為
    既無實益，蓋按經驗法則以推，被上訴人對於領取專案獎金前（即自任職起六個
    月內之期間）之業績既已達成，當然並無須在領取專案獎金之同時又簽發系爭本
    票做為擔保之必要，因此，被上訴人所欲擔保者乃被上訴人於預領上訴人所給付
    之專案獎金後在任職期間二年內仍須應依約按月達成業績，此即與前開上訴人公
    司與被上訴人在上訴人公司任職期間相同時期同一任職單位之其他業務人員所簽
    訂之合約書第三條所約定『乙方（即被上訴人）每月之責任額應達ＦＹＰ新台幣
    肆拾萬元以上』意旨相符，因此，縱被上訴人在兩年內登錄證未移轉至其他保險
    公司，但其對上訴人所擔保應盡之義務並未就此完全履行，蓋被上訴人仍須在任
    職期間二年內應按月每月達成業績ＦＹＰ新台幣肆拾萬元以上，否則上訴人即可
    向被上訴人主張系爭本票之票據上權利，惟被上訴人並未於任職期間二年內按月
    完成前述每月之業績，系爭本票票據上所加之條件即已成就，因此，上訴人向被
    上訴人主張系爭本票之票據上權利請求其給付伍拾萬元即返還其預領之專案獎金
    金額，即有理由。綜此併前所陳上訴理由，上訴人向被上訴人主張系爭本票之票
    據上權利請求其給付伍拾萬元即返還其預領之專案獎金金額，應有理由，即上訴
    人對被上訴人之本票債權仍應存在，而非如被上訴人所諉稱之事實，因此，原審
    之判決，上訴人實難甘服。為此狀請  鈞院鑒核，賜判決如上訴之聲明，以維權
    益，並保公允。
(六)按訴訟之全部或一部，法院認為無管轄權者，依原告聲請或依職權以裁定移送其
    管轄法院。對於私法人或其他得為訴訟當事人之團體訴訟，由其主事務所或主營
    業所所在地之法院管轄。民事訴訟法第二十八條第一項、第二條第二項分別定有
    明文。又按民事訴訟法第十三條之規定本於票據有所請求而涉訟者，得由票據付
    款地之法院管轄。本條所謂本於票據有所請求者，專指執票人依票據法規定行使
    票據上權利之訴訟而言，例如執票人起訴請求付款或行使追索權之情形，若係因
    票據關係有所請求而涉訟，則非屬本於票據有所請求而涉訟。本件被上訴人以上
    訴人執有被上訴人所簽發系爭本票已無票據關係為由，而請求確認被上訴人簽發
    系爭本票債權不存在，非屬本於票據有所請求而涉訟，自無民事訴訟法第十三條
    規定由票據付款地之法院管轄之適用。上訴人公司所在地設於台北市信義區○○
    ○路○段五五０號十二樓，依民事訴訟法第二條第二項之規定，自應由台灣台北
    地方法院為管轄法院，茲被上訴人於原審訴送程序中向無管轄權之  鈞院起訴，
    顯係違誤。
三、證據：除援用第一審所提證據外，補提八十九年一月三日慶豐人壽保險股份有限
    公司變更保誠人壽保險股份有限公司之變更登記公司執照及保誠人壽保險股份有
    限公司代表人變更登記公司執照。
乙、被上訴人方面：
一、聲明：求為判決：駁回上訴。
二、陳述：除與原判決記載相同者，茲引用之外，補稱：
(一)本件被上訴人於八十五年十二月間，於慶豐人壽保險股份有限公司擔任保險員乙
    職，當時雙方約定：被上訴人祇要自任職之日起，六個月內之業績達到公司規定
    標準，即可領取五十萬元之獎金。約定之後，被上訴人隨即帶領兩組人員，努力
    爭取業績，經過千辛萬苦，才於八十五年八月至十二月間，總業績達到公司之規
    定，並依公司之要求，於八十五年十二月三十一日書寫一張報告書，及簽發一張
    面額五十萬元之本票，保證被上訴人在兩年內登錄證不可移轉其他保險公司，兩
    年期滿則退還本票。嗣經公司審核通過，而於八十六年一月二十日，將五十萬元
    獎金，直接匯入被上訴人帳戶，是該項獎金，係以任職日起六個月內之業績為準
    ，核與任職是否滿二年無關。再，依被上訴人書寫之報告書記載：「查南峰區經
    理甲○○下半年度第八工作月起至第十二工作月（共五個月）已完成核實責任額
    下ＹＰ0000000，擬請  貴部能核准通過領取專案獎金新台幣『五十萬』
    元整，特此，敬請查照」等詞而觀，是項獎金因業績已達標準，而核發給被上訴
    人，並由被上訴人「領取」其非預領，甚為明顯，蓋，當時公司規定以業績為標
    準，而被上訴人之業績已合規定，為何係「預領」？（按：所謂「預領」，應係
    業績尚未達到公司之規定，就預先領取獎金，才是預領，被上訴人業績已達公司
    規定，條件業已成就，即非預領。）是上訴人指稱被上訴人係預領，顯不足採。
(二)被上訴人簽發五十萬元之本票交給公司，係用以保證被上訴人自任職之日起，兩
    年內不得轉到其他保險公司任職，並非保證被上訴人任職須達兩年。按，當時慶
    豐公司怕被上訴人領取專案獎金後，立即轉到其他保險公司任職，帶走其客戶，
    而影響其公司之業績，因之規定兩年內不得轉任其他保險公司，此項規定，如同
    公司法第三十二條對「經理人競業之禁止」之規定。是以，祇要兩年內被上訴人
    不轉到其他保險公司任職，期滿後公司即應將本票歸還被上訴人。當時被上訴人
    害怕兩年後公司會藉故不歸還本票，因而特別在系爭本票背面記載：「此張本票
    做八十五年七月二十六日起，人身保險登錄證貳年內不可轉其他保險公司，貳年
    滿本票退還甲○○」字句。公司收到系爭本票後，既不要求被上訴人劃掉上開字
    句，亦不要求被上訴人更改字句內容，顯見公司並無何異議，由此足可證明系爭
    本票，係保證被上訴人於兩年內不轉到其他保險公司任職，而非保證在慶豐公司
    任職需達兩年。何況上訴人指稱被上訴人於八十六年十月份離職，亦與事實不符
    。蓋，當時被上訴人並沒有辦理離職手續，登錄證也沒有遷移到其他保險公司，
    更沒有到其他保險公司或其他任何公司上班。至於同年十月份以後，沒有業務津
    貼明細表，以及勞、健保，則係因被上訴人沒有薪資，全靠招攬保險抽佣金，而
    當時被上訴人招攬保險遇上瓶頸，招攬不到保險，沒有業績，由於被上訴人沒有
    業績，公司即不願支付由「單位負擔」部分（即由公司負擔部分）之勞、健保費
    ，自動將被上訴人降級，並停止勞、健保，並非被上訴人離職，事實上被上訴人
    並未離職，倘若被上訴人已離職，衡情被上訴人不可能不去其他公司上班，上訴
    人指稱被上訴人於八十六年十月份離職，應提出被上訴人之離職書加以證明，難
    道上訴人公司員工要離職，均不必辦理離職手續。
(三)按，民法第九十八條規定：「解釋意思表示，應探求當事人之真意，不得拘泥於
    所用之辭句」；又最高法院三十九年台上字第一０五三號判例意旨：「解釋當事
    人之契約，應以當事人立約當時之真意為準」。就本件在系爭本票背面加記字句
    而言，「當事人」應係指被上訴人，因而，解釋被上訴人所加記字句之文義，應
    以被上訴人之真意為準，而被上訴人記載「此張本票做八十五年七月二十六日起
    ，人身保險登錄證貳年內不可轉其他保險公司，貳年滿本票退還甲○○」，已很
    明顯地表示「二年內不可轉其他保險公司」，如果沒有轉任其他保險公司「貳年
    滿退還甲○○」，絕非表示「自任職日起，任職期間應滿二年」之意思，蓋，上
    開字句，任何人加以閱讀，均不致於解釋為「任職期間應滿二年之意思」。
(四)被上訴人所有之人身保險登錄證登錄於上訴人公司已達二年事實，經  鈞院向中
    華民國人壽保險商業同業公會函查，經該公會函覆：「經查甲○○於八十四年四
    月十一日、八十五年八月二十一日登錄於國泰人壽保險公司，另於八十五年九月
    二十日、八十八年十二月二十八日登錄於保誠人壽保險公司，目前並未登錄於任
    何人壽保險公司」，有該公會八十九年八月二十八日壽會宏字第八九０八一七九
    九號函在卷可稽。足見本件系爭票據所附加之條件，即因被上訴人未將所有人身
    保險證登錄他處而成就生效，上訴人自應將系爭本票返還被上訴人。
(五)再保險業務人員登錄於何家保險公司，雖由保險公司向中華民國人壽保險商業同
    業公會辦理。惟，保險公司之辦理，屬於代辦性質，要在何家保險公司任職，仍
    係決定於保險業務人員，而非保險公司，倘若保險業務人員決定轉任，保險公司
    不可扣留其「登錄證」而不代為辦理。是保險公司要求保險業務人員，簽發本票
    保證在某期間內不轉任其他保險公司，仍有其實益。至於上訴人所提出其他人員
    所簽訂之合約書，因與被上訴人無涉，自難據為本件論斷之依據。
(六)另執票人應以背書之連續，證明其權利，依票據法第一百二十四條準用第三十七
    條第一項之規定，對本票亦有適用，系爭本票記載交付給「慶豐人壽保險股份有
    限公司」，有系爭本票在卷可證。按，慶豐人壽保險股份有限公司與上訴人係屬
    二個法人，並非慶豐人壽保險股份有限公司更名為上訴人保誠人壽保險股份有限
    公司，縱因公司合併而由上訴人取得系爭支票，亦應由慶豐人壽保險股份有限公
    司背書轉讓，上訴人始能據以證明其票據上之權利存在。經查，本件系爭本票，
    慶豐人壽保險股份有限公司並未在本票上背書，亦即上訴人並未以背書之連續，
    證明其權利存在。上訴人既無法證明其權利存在，即不能享有票據上之權利。
三、證據：援用第一審所提證據。
    理      由
壹、程序方面：
一、按當事人喪失訴訟能力或法定代理人死亡或其代理權消滅者，訴訟程序在有法定
    代理人或取得訴訟能力之本人，承受其訴訟以前當然停止。民事訴訟法第一百七
    十條有明文。上訴人法定代理人原為乙○○而後變更為梁家駒，有上訴人代表人
    變更之經濟部公司執照影本在卷可稽，又上訴人法定代理人梁家駒並於八十九年
    十一月二十二日具狀承受訴訟，依法尚無不合。
二、又按本於票據有所請求而涉訟者，得由票據付款地的法院管轄；又同一訴訟，數
    法院有管轄權者，聲請人得任向其中一法院起訴，民事訴訟法第十三條、第二十
    二條分別定有明文，經查系爭本票付款地在台南市，為兩造所不爭執。又所謂本
    於票據有所請求而涉訟，固不包括票據資金關係、原因關係，票據上權利消滅後
    請求返還所受利益等訴訟，然除此之外之其他本於票據上權利之請求，包括票據
    債權存在或不存在、付款請求權、追索權等則均屬本於票據有所請求而涉訟。此
    由本於票據有所請求而涉訟之事件，應適用簡易訴訟程序，民事訴訟法第四百二
    十七條第二項第六款定有明文，且不分是否確認票據債權存在或不存在均同，上
    開規定用語與同法第十三條規定相同，是亦無作歧異解釋之必要，系爭本票付款
    地既為台南市，依首開說明本院台南簡易庭自有管轄權。上訴人以其公司所在地
    設於台北市信義區○○○路○段五五０號十二樓，依民事訴訟法第二條第二項之
    規定，自應由台灣台北地方法院為管轄法院，認被上訴人向無管轄權之原審法院
    起訴，容有誤會。
貳、實體方面：
一、被上訴人起訴主張：被上訴人於八十五年十二月間，於上訴人公司名義變更前之
    慶豐人壽保險股份有限公司任職，擔任保險員乙職。當時雙方約定：被上訴人只
    要自任職之日起，六個月內之業績達到公司規定標準，即可領取五十萬元之獎金
    。之後被上訴人於八十五年八月至十二月間，業績達到公司之規定。乃於八十五
    年十二月三十一日書寫報告書，而領取前揭五十萬元，並依公司之要求，簽發發
    票日八十五年十二月三十一日，未載到期日，金額五十萬元，票號０八八七０三
    號，免除作成拒決證書之本票一紙，交付上訴人收執。系爭本票用以保證被上訴
    人所有之「人身保險登錄證」，二年內不得拿去其他保險公司即不得轉任其他保
    險公司擔任保險員。被上訴人並於系爭本票背面書寫上開約定：「此張本票作為
    八十五年七月二十六日起，人身保險登錄證貳年內不可轉其他保險公司，貳年滿
    本票退還甲○○」字句。被上訴人之人身保險登錄證仍留在上訴人公司，上訴人
    依約應將系爭本票退還被上訴人。然上訴人竟以背書不連續之上開本票持向本院
    聲請強制執行，經本院於八十九年二月十四日以八十九年度票字第八九九號裁定
    准許得為強制執行，為此請求確認系爭本票債權不存在等語。
二、上訴人則以：其於八十五年間給付被上訴人之五十萬元，係報聘簽約金，附有解
    除條件，在被上訴人未能按約定為上訴人招攬保險業務滿二年及達成每月業績時
    ，解除條件即發生，上訴人當然得向被上訴人請求返還預領之報聘簽約金五十萬
    元。又票據法第十二條規定，票據上記載本法所不規定之事項者，不生票據上之
    效力，因此縱認被上訴人所簽發之系爭本票背面載有「此張本票作為八十五年七
    月二十六日起，人身保險登錄證貳年內不可轉其他保險公司，貳年滿本票退還甲
    ○○」字義，此記載不影響上訴人主張系爭本票票據上權利。被上訴人並未於任
    職期間二年及按月完成每月之業績，系爭本票所加之條件即已成就，上訴人依票
    據上權利請求其給付伍拾萬元即返還其預領之專案獎金金額，即有理由云云，資
    為抗辯。
三、被上訴人主張：其簽發右揭系爭本票交付上訴人，又上訴人持系爭本票聲請本院
    於八十九年二月十四日以八十九年度票字第八九九號裁定准許得為強制執行，且
    其所有之人身保險登錄證在上訴人公司登錄已達二年情事。為上訴人所不爭執，
    並有本院八十九年度票字第八九九號裁定正本及中華民國人壽險同業公會八十九
    年八月二十八日壽會宏字第八九０八一七九九號函附卷可稽，可認為真正。被上
    訴人復主張：其所簽發之系爭本票係用以保證其所有之「人身保險登錄證」，二
    年內不得拿去其他保險公司即不得轉任其他保險公司擔任保險員。其人身保險登
    錄證仍留在上訴人公司，上訴人依約應將系爭本票退還，但上訴人竟以上開本票
    聲請本院於八十九年二月十四日以八十九年度票字第八九九號裁定准許得為強制
    執行，為此請求確認系爭本票債權不存在等語。上訴人則以右揭情詞置辯。經查
    ：
    (一)按法律關係之存在否不明確，致被上訴人在私法上之地位有受侵害之危險，
        而此危險得以對於上訴人之確認判決除去之者，即得依民事訴訟法第二百四
        十七條之規定提起確認之訴，最高法院五十二年台上字第一九二二號判例可
        參。上訴人於公司變更登記前之慶豐人壽保險股份有限公司時執有被上訴人
        簽發之系爭本票，而於公司名稱變更登記為保誠人壽保險股份有限公司後，
        基於同一法人格，持前開本票，聲請本院以八十九年度票字第八九九號裁定
        准許得為強制執行，有前開裁定正本可稽。則系爭本票債權之法律關係是否
        存在，對被上訴人即有私法上確認之利益，揆之首開說明，被上訴人提起本
        件確認之訴以排除此項危險，即與上開法條之規定並無不合。
    (二)又按解釋契約，固須探求當事人立約時之真意，不能拘泥於契約之文字，但
        契約文字業已表示當事人真意，無須別事探求者，即不得反捨契約文字而更
        為曲解。最高法院十七年上字第一一一八號判例可參。被上訴人主張在上訴
        人公司任職業績達到公司之規定，於八十五年十二月三十一日書寫報告書領
        取五十萬元，並依公司之要求，簽發系爭本票用以保證被上訴人所有之人身
        保險登錄證，二年內不得拿去其他保險公司即不得轉任其他保險公司擔任保
        險員情事。業據被上訴人陳明在卷，並有上訴人提出之報告書及系爭本票可
        證。又該報告書記載：「查南峰區經裡甲○○下半年度第八工作月起至第十
        二工作月（共五個月）已完成核實責任額ＦＹＰ0000000元擬請貴部
        （即上訴人）能核準通過領取專案獎金新台幣伍拾萬元整」；本票背面記載
        ：「此張本票作為八十五年七月二十六日起，人身保險登錄證貳年內不可轉
        其他保險公司，貳年滿本票退還甲○○」字句，就該字義已明確載明被上訴
        人領取五十萬元是因業績達公司規定標準而領取及簽發系爭本票係供擔保被
        上訴人在上訴人公司任職二年，則被上訴人上述主張，自非無據。
    (三)再按當事人主張有利於己之事實者，就其事實有舉證之責任。民事訴訟法第
        二百七十七條定有明文。復主張法律關係存在之當事人，僅須就該法律關係
        發生所須具備之特別要件，負舉證之責任，至於他造主張有利於己之事實，
        應由他造舉證證明。最高法院院四十八年度台上字第八八七號亦著有判例可
        參。上訴人辯稱：伊於八十五年間給付被上訴人之五十萬元，係報聘簽約金
        ，附有解除條件，在被上訴人未能按約定為上訴人招攬保險業務滿二年及達
        成每月業績時，解除條件即發生，上訴人當得向被上訴人請求返還預領之報
        聘簽約金五十萬元云云。惟為上訴人所否認。而依上訴人提出之右揭報告書
        及本票背面所載，亦與上訴人所辯，兩造有約定五十萬元係報聘簽約金及被
        上訴人招攬保險業務需滿二年並達成每月業績之情事不符。又上訴人雖提出
        區經理陳朝鑒合約書、業務襄理蔡雪禎合約書以證明被上訴人有上述約定。
        然債權債務之主體應以締結契約之當事人為準。被上訴人並非上訴人所提前
        述區經理、業務襄理合約書之當事人，自不受前述陳朝鑒、蔡雪禎與上訴人
        合約內容之拘束。另上訴人復以被上訴人於原審八十九年九月十一日審理時
        自認有簽合約及預領五十萬元獎金情事。然原審筆錄並無上訴人所述被上訴
        人自認之記載云云。惟本院於九十年三月十六日當庭勘驗原審前揭審理期日
        錄音帶，被上訴人於原審曾提示陳朝鑒合約書時係稱：有簽合約沒有錯，但
        所領的五十萬元係業績獎金，而不是預領獎金等詞。有勘驗筆錄可稽。就被
        上訴人所述其任職時所簽合約，尚無述及是與陳朝鑒合約書內容相同，被上
        訴人並當庭表示所領之五十萬元係業績獎金，非預領獎金，自無何自認或可
        援用陳朝鑒與上訴人合約之約定情事。是上訴人上開所辯，尚無可採。
    (四)復按票據法第十二條固規定：票據上記載本法所不規定之事項者，不生票據
        上之效力。惟票據上記載票據法所未規定之事項者，僅不生票據上之效力，
        而非絕對不生通常法律上之效力，惟所生通常法律效力之關係如何，在審理
        事實之法院，仍應調查認定，最高法院五十年台上字第一三七二號判例意旨
        參照。顯見系爭本票背面記載之事項僅不生票據上之效力，但仍生其他法律
        上之效力，而此效力為何，即應由審理法院調查審，不得僅因票據法第十二
        條之規定置之不理。本件系爭本票背面記載：「此張本票作為八十五年七月
        二十六日起，人身保險登錄證貳年內不可轉其他保險公司，貳年滿本票退還
        甲○○」字句，為兩造所不爭，就該字義以觀，被上訴人簽發系爭本票係為
        保證領取五十萬獎金後，仍應繼續將其所有人身保險登錄證登錄上訴人公司
        ，是須系爭本票背面加註條件成就後，本票始生效力，則系爭本票生效否顯
        附有條件。而依民法第九十九條第一項：附停止條件之法律行為，於條件成
        就時，發生效力。及最高法院七十二年度台上字第二０一九號裁判要旨：雖
        票據上有上訴人應為對待給付之條件，其票據並不因而歸於無效，上訴人於
        提示付款時，應證明該記載之條件經已履行  (成就)，付款人始可付款。故
        上訴人因行使追索權，請求被上訴人給付票款時，仍應依本票所載為對待給
        付，所附條件始屬成就。可見票據行為亦可適用民法有關附停止條件之規定
        。則上訴人所辯，系爭本票背面之記載無效云云，亦屬無據。又原審函中華
        民國人壽保險商業同業公會查被上訴人所有之人身保險登錄情形，亦據該同
        業公會八十九年八月二十八日壽會宏字第八九０八一七九九號函復：甲○○
        於八十四年四月十一日、八十五年八月二十一日登錄於國泰人壽保險公司，
        另於八十五年九月二十日、八十八年十二月二十八日登錄於保誠人壽保險公
        司，目前並未登錄於任何人壽保險公司等語，復為兩造所不爭，足見本件系
        爭票據所附加之條件，即因被上訴人二年內未將所有人身保險證登錄他處而
        成就，上訴人主張被上訴人應將系爭本票返還，即屬有據。
四、綜上所述，本件被上訴人主張上訴人所執有其簽發之系爭本票，無票據上之權利
    為可採，上訴人所辯均為無可取。從而，被上訴人訴請確認本票債權不存在，為
    有理由，應予准許。則原審判以確認上訴人就其持有被上訴人所簽發之發票日八
    十五年十二月三十一日，未載到期日，票面金額新台幣五十萬元，票號０八八七
    ０三號，免除作成拒決證書之本票壹紙之票據債權不存在；訴訟費用由上訴人負
    擔，於法並無不合。上訴意旨指摘原判決不當，求予廢棄改判，為無理由，應予
    駁回其上訴。
五、結論：本件上訴為無理由，依民事訴訟法第四百三十六條之一第三項、第四百四
    十九條第一項、第七十八條，判決如主文。
中      華      民      國    九十      年      五      月    十七    日
                                臺灣臺南地方法院民事第一庭
~B審判長法  官  周素秋
~B      法  官  黃瑪玲
~B      法  官  蘇清水
右正本證明與原本無異。
本件不得上訴。
中      華      民      國    九十      年      五      月    十七    日
~B  法院書記官  王志銘


司法院資訊處製作；財團法人民間司法改革基金會備份。
